臺灣嘉義地方法院民事判決
111年度訴字第18號
原      告  許蔡阿燕
訴訟代理人  吳萬春律師
被      告  李沁真  
            許珉慈  
上列當事人間請求塗銷抵押權設定登記事件，本院於民國111年2
月8日言詞辯論終結，判決如下：
    主      文
被告李沁真應將附表編號1之抵押權登記予以塗銷。
被告許珉慈應將附表編號2之抵押權登記予以塗銷。
訴訟費用由被告李沁真負擔二分之一，餘由被告許珉慈負擔。
    事實及理由
一、被告李沁真、許珉慈經合法通知，未於最後言詞辯論期日到
    場，核無民事訴訟法第386條各款所列情形，爰依原告之聲
    請，由其一造辯論而為判決。
二、原告起訴主張：
㈠、緣原告所有坐落嘉義縣○○鄉○○段0000地號土地（下稱1048地
    號土地），前經本院105年度訴字第782號民事判決准予分割
    ，上訴後經臺灣高等法院臺南分院106年度上易字第361號民
    事判決廢棄原審判決，改依上訴人提出的新分割方案為判決
    ，判決第二項並載明原告許蔡阿燕應補償被告李沁真、許珉
    慈各新臺幣（下同）36萬元（下稱系爭補償金）確定在案。
    原告依前開確定判決辦竣共有土地分割登記，其中原告分割
    取得部分編定為嘉義縣○○鄉○○段000000地號（下稱1048-1地
    號土地），有關原告依前開判決應為補償部分，亦經嘉義縣
    大林地政事務所登載普通抵押權（擔保債權額：72萬元，被
    告李沁真、許珉慈債權額比例各為2分之1）在案。被告二人
    業已執前開民事確定判決主文所示原告應為給付之補償款債
    權聲請民事強制執行，原告已依本院109年度司執字第14874
    號執行命令繳交執行案款728,760元。因原告業已清償前揭
    因分割土地所生之補償債務，債之關係應已消滅，故所設定
    用以擔保之抵押權自應隨同消滅。為此，爰依前揭法律關係
    ，提起本訴。
㈡、並聲明：
１、被告李沁真應將原告所有1048-1地號土地上，登記次序：1、
    收件年期字號109年林地字第015440號，登記日期109年3月9
    日、權利人李沁真、擔保債權總金額新臺幣72萬元正、債權
    額比例2分之1、擔保債權種類及範圍：擔保民國108年11月5
    日臺灣高等法院臺南分院106年度上易字第361號判決共有物
    分割所生之金錢補償、債務人許蔡阿燕、債務額比例1分之1
    之法定普通抵押權登記（即附表編號1）予以塗銷。
２、被告許珉慈（起訴狀聲明誤載為李珉慈）應將原告所有1048-
    1地號土地上，登記次序：1-1、收件年期字號109年林地字
    第015440號，登記日期109年3月9日、權利人許珉慈（起訴
    狀聲明欄誤載為林珉慈）、擔保債權總金額72萬元正、債權
    額比例2分之1、擔保債權種類及範圍：擔保民國108年11月5
    日臺灣高等法院臺南分院106年度上易字第361號判決共有物
    分割所生之金錢補償、債務人許蔡阿燕、債務額比例1分之1
    之法定普通抵押權登記（即附表編號2）予以塗銷。
３、訴訟費用由被告等人負擔。
三、被告李沁真、許珉慈未於言詞辯論期日到庭，亦未提出書狀
    作任何聲明或陳述。
四、本院之判斷：
㈠、本件原告主張之事實，有原告所提出之本院105年度訴字第  
     782號判決、臺灣高等法院臺南分院106年度上易字第361號
    民事判決、及臺灣高等法院臺南分院民事判決確定證明、10
    48-1地號土地登記第一類謄本、異動索引在卷可查（見本院
    卷第15至39、61至71頁），並經本院調閱前開民事卷宗及本
    院109年度司執字第14847號卷（下稱執行卷）核閱屬實，10
    48-1地號於分割登記時，有登記如附表所示之抵押權予被告
    2人，被告2人聲請強制執行，經本院命地政機關查封，後原
    告自動履行該72萬元，本院命地政機關塗銷查封，由被告2
    人具領該72萬元，此有執行卷所附之本院109年8月18日嘉院
    聰109司執毅字第14847號函文、被告2人之民事執行案款匯
    款入帳聲請書、本院保管款支出清單。且被告經合法通知未
    到庭，亦未以書狀爭執，本院審酌卷內證據，應認原告前揭
    主張為真正。
㈡、按所有人對於妨害其所有權者，得請求除去之，民法第767條
    第1項中段定有明文。次按抵押權為不動產物權，其所擔保
    債權之種類及範圍，屬抵押權之內容，依法應經登記，始生
    物權之效力。又抵押權為從物權，以其擔保之債權存在為成
    立之要件，倘若所擔保之債權不存在，縱為抵押權之設定登
    記，仍難認其抵押權業已成立，此乃抵押權成立上（發生上
    ）之從屬性；如抵押權成立後，所擔保之債權業因清償而消
    滅，基於抵押權之從屬性，其抵押權亦應歸於消滅。查本件
    原告為被告所設定之系爭抵押權，依其登記之內容，可知其
    擔保債權種類及範圍，係為擔保「民國108年11月5日臺灣高
    等法院臺南分院106年度上易字第361號判決共有物分割所生
    之金錢補償」，惟原告於前開抵押權設定後，被告2人聲請
    強制執行後自動履行，並給付予被告2人，已如前述。則基
    上所述，被告2人分別如附表編號1、2之抵押權所擔保之債
    權業已清償完畢，所擔保之債權並不存在，基於抵押權之從
    屬性，該抵押權亦已於清償完畢時歸於消滅。而原告為1048
    -1地號土地所有權人，被告2人就前揭土地所為之系爭抵押
    權登記，顯已對原告就系爭土地之所有權有所妨害，是原告
    依據民法第767條第1項之規定，請求塗銷系爭抵押權登記，
    即屬有據。
五、綜上所述，因原告業已清償對被告李沁真、許珉慈間因分割
    土地所生之金錢補償債務，其抵押權所擔保之債權業已不存
    在，故原告訴請塗銷如訴之聲明所載之抵押權為有理由，應
    予准許。
六、本件判決基礎已臻明確，兩造其餘攻擊防禦方法及舉證，於
    判決結果無影響，爰不逐一論列，併此敘明。
七、據上論結，本件原告之訴為有理由，依民事訴訟法第385條
    第1項前段、第78條、第85條第1項，判決如主文。
中　　華　　民　　國　　111 　年　　2　 　月　　22　　日
　　　　　　　　　民事第一庭　法　官　唐一强
以上正本係照原本作成。
如對本判決上訴須於判決送達後20日內向本院提出上訴狀。
如委任律師提起上訴者，應一併繳納上訴審裁判費。   
中　　華　　民　　國　　111 　年　　2 　　月　　22　　日
                              書記官  黃妍爾
附表：
編號 登記次序 權利人      債務人      地號                       收件年期字號、登記日期                      擔保債權總金額  設定權利範圍 債權額比例  債務額比例  擔保債權種類及範圍                                         1 1    李沁真 許蔡阿燕         嘉義縣○○鄉○○段○○○○○○地號土地    字號：109年林地字第   　　　015440號   登記日期：109年3月9日 新臺幣 72萬元      全部            2分之1 1分之1 擔保民國108年11月5日臺灣高等法院臺南分院106年度上易字361號判決共有物分割所生之金錢補償    2 1-1 許珉慈      2分之1 1分之1